【裁判字號】    92,易,1037
【裁判日期】    920723
【裁判案由】    詐欺等
【裁判全文】
臺灣臺中地方法院刑事判決                        九十二年度易字第一三七號
    公  訴  人  台灣台中地方法院檢察署檢察官
    被      告  甲○○
    選任辯護人  陳武璋律師
右列被告因詐欺案件，經檢察官提起公訴（九十一年度偵字第二五０六號），本院判
決如左：
    主  文
甲○○幫助洗錢，累犯，處有期徒刑肆月，如易科罰金，以佰元折算壹日。被訴侵
占部分，無罪。
    事  實
一、甲○○前於民國（下同）八十七年間因常業重利罪，經台灣高等法院台中分院判
    處有期徒刑八月確定，於八十八年十月三十一日縮短刑期而執行完畢。仍不知悔
    改，於九十年二月間，從報紙分類廣告得知由某真實姓名不詳自稱「小林」之成
    年男子蒐集他人之存摺使用，預見其提供自己帳戶予不相識之該自稱「小林」者
    使用，可能幫助該自稱「小林」之犯罪集團掩飾其自己重大犯罪所得財物，竟基
    於幫助該集團之不確定故意，於九十年二月初至二月五日間見報後之某日，在台
    中市○區○○路旁，將其所申領之臺中市國強郵局郵政劃撥儲金第000000
    00號帳戶存摺、提款卡及印章，交給該名「小林」之成年男子，以此方式幫助
    「小林」與自稱「謝長庚」主任等成年人之犯罪集團，於為常業詐欺犯行時，掩
    飾其自己重大犯罪所得之財物。嗣該名「小林」與自稱「謝長庚」等成年人，基
    於常業詐欺之犯意，於九十年二月五日間，在聯合報第五十版之分類廣告上刊載
    泛亞貸款之融資廣告，致乙○○憑見該融資廣告，誤信為真實以電話聯絡，經接
    聽電話者要求乙○○留下電話資料聯絡，即由該自稱「謝長庚」者以登記甲○○
    之門號0000－000000號易通卡通知乙○○，告知其應先匯信用貸款保
    險金及手續費共新臺幣（下同）四萬三千七百五十六元至甲○○前開帳戶，事後
    該自稱「謝長庚」推諉代辦貸款，乙○○至此始知受騙，經報警處理，循線查知
    上情。
二、案經乙○○訴由臺中市警察局第一分局報請臺灣臺中地方法院檢察署檢察官偵查
    起訴。
    理  由
壹、有罪部分：
一、訊據被告甲○○固坦承於右揭時地，有將其所有郵局帳戶存摺、提款卡及印章交
    給前開不詳姓名綽號「小林」之成年男子之事實，惟矢口否認有何不法犯行，辯
    稱：伊為辦理信用卡，但由於無金融機關往來實績，看到報紙分類廣告，發現可
    代辦信用卡的廣告，乃與「小林」連絡，依「小林」的指示去辦，將該郵局存摺
    、提款卡及印章等物，交給他乃是要辦財力證明的，伊不知道事情會這樣子云云
    。惟查：
（一）右揭臺中市國強郵局郵政劃撥儲金第00000000號帳戶，係被告茂益所
      申設，有台灣中區郵政管理局九十年五月二十一日以00000000－00
      一號函附之申請書影本在卷可憑，則被告自承確有將其所有之前揭帳戶、提款
      卡、印章等，交給綽號「小林」者等情，應堪採信。
（二）被告前揭帳戶確實遭融資詐騙財集團用以洗錢，業據被害人乙○○於偵審中指
      述綦詳，復有匯款寄款人收執聯、九十年二月七日聯合報第五十版分類廣告及
      甲○○前揭帳戶對帳單附卷足稽。又該集團欺騙之方式係以刊登報紙的方式為
      之，顯係以不特定大眾為對象，反覆實施，且該帳戶只要是日有金額匯入，同
      日即會有利用自動櫃員機提領之動作，該集團持詐欺為生活之事業，亦堪以認
      定，則該帳戶確係被使用於詐騙他人財物為常業之犯行無疑。
（三）被告於警訊中辯稱：伊在報紙上發現可辦信用卡之廣告，所以打電話與對方聯
      絡，對方就叫伊辦理郵局、台中商銀、華僑銀行、華南銀行、中國信託等五家
      銀行之帳戶，並稱申辦上述五家帳戶後，把存簿、印章及提款卡交給他，他會
      幫伊處理資金往來，以後帳戶內有資金往來才可以辦理信用卡，所以我依他的
      指示辦理該五家銀行帳戶後，將存摺、印章及提款卡交給他等語，惟申請信用
      卡需由本人辦理，並填寫信用申請書備妥申請人之身分證影本及相關財力證明
      ，且被告甲○○並未向各該銀行申請信用卡等情，有台中商業銀行、華南商業
      銀行總行消費金融部、華僑銀行及中國信託商業銀行股份有限公司函各一份在
      卷可按，已見被告虛構事實，又信用卡在本國社會流通已久，存款、轉帳亦然
      ，根本不需要將帳戶、提款卡及印章同時交付給他人才可辦理，一般成年人豈
      有不知之理？況被告於八十七年及八十八年間有常業重利及偽造文書之犯行，
      亦有台灣高等法院被告全國前案紀錄在卷可參，該等犯罪對證件之使用更較一
      般人熟悉，其焉有不知財力證明根本不需要將帳戶、提款卡及印章全部交給他
      人，再者，被告將帳戶、提款卡及印章交給他人，對該他人究係何人竟然不知
      ，亦與一般辦理之手續不符，是以，被告辯稱：其為辦理信用卡，但由於無金
      融機關往來實績，看到報紙分類廣告，發現可代辦信用卡的廣告，乃與「小林
      」連絡，依「小林」的指示去辦，將該郵局存摺、提款卡及印章等物，交給他
      乃是要辦財力證明的云云，顯係卸責之詞，不足採信。
（四）按現今國人若要在金融機構開立帳戶使用，手續甚為簡便，並無何困難可言，
      若非欲作為犯罪使用，害怕被追查身分，何需買受他人之帳戶？且銀行帳戶為
      個人理財工具，性質上具有特殊之專屬性，果非有特別之原因關係，一般人均
      無隨意出借或借用他人銀行帳戶之理；是依吾人生活經驗，果見單一陌生人以
      刊登廣告方式，欲蒐集承租大量銀行帳戶供己使用，應足以知悉其係為掩飾犯
      罪所得之用。被告業已成年，尚難謂其無前開判斷能力，顯見被告對該帳戶可
      能會被利用供作掩飾犯罪所得之用，有所預見，既對前開犯罪構成事實，預見
      其發生而其發生並不違背其本意，依刑法第十三條第二項之規定，亦應以故意
      論，堪以認定。
（五）綜上所述，被告於得預見上情之情形下，仍提供其所有之帳戶等予綽號「小林
      」及自稱「謝長庚」之犯罪集團作為掩飾自己犯罪所得之帳戶，應認有幫助其
      等人洗錢之不確定故意甚明，被告所辯，顯係卸責之詞，不足採信，本件事證
      已明，被告犯行堪以認定。
二、被告將其郵局帳戶連同存摺、提款卡、印章提供予該綽號「小林」等人使用，幫
    助常業詐欺之「小林」等人為掩飾因自己重大犯罪所得財物之行為，核其所為，
    係犯洗錢防制法第九條第一項之幫助洗錢罪（被告犯罪後，洗錢防制法雖經修正
    ，於九十二年二月六日經總統公布，於同年月十日生效；惟修正後之洗錢防制法
    第九條第一項洗錢罪與修正前之洗錢罪罪責均相同，並無新舊法比較之問題）。
    又，幫助犯之成立，主觀上行為人須有幫助故意，客觀上須有幫助行為。而幫助
    犯係從屬於正犯而成立，並無獨立性，故幫助犯須對正犯之犯罪事實，具有共同
    認識而加以助力，始能成立，其所應負責任，亦以與正犯有同一認識之事實為限
    ，若正犯所犯之事實，超過其共同認識之範圍時，則幫助者事前既不知情，自不
    負責；從犯對正犯行為所認識之內容，如與正犯所發生之事實不一致時，應僅就
    其所認識之範圍負責；刑法上之幫助犯，係對於犯罪與正犯有共同之認識，而以
    幫助之意思，對於正犯資以助力者而言。若於正犯之犯罪無共同之認識，則非幫
    助犯（最高法院七十五年度台上字第一五○九號、八十四年度台上字第五九九八
    、六四七五號、八十八年度台上字第一二七０號判決參照）。從而，幫助犯仍須
    對正犯該當構成要件之實行行為有所認識始足當之。本件被告提供帳戶、提款卡
    及印章予常業詐欺集團實施常業詐欺時，對其等之犯罪態樣及內容，無從就該正
    犯所為之常業詐欺構成要件行為予以認識，自不能遽論以該罪幫助罪責。惟提供
    該帳戶予他人使用，可能幫助他人掩飾或隱匿重大犯罪所得之財物，為被告所預
    見，且其發生亦不違背其本意，且在其認識的範圍內，自應以幫助洗錢罪。公訴
    人漏未審酌前揭幫助犯之法理，因認被告係犯刑法第三百三十九條第一項之幫助
    詐欺罪，自有未洽，應予變更起訴法條。被告幫助「小林」等人之犯常業詐欺之
    重大犯罪所得為洗錢犯行，係幫助犯，依刑法第三十條第二項，按正犯之刑減輕
    之。又被告甲○○前於八十七年間因常業重利罪，經台灣高等法院台中分院判處
    有期徒刑八月確定，於八十八年十月三十一日縮短刑期而執行完畢，有台灣高等
    法院被告全國前案紀表在卷可憑，其於五年內再犯本件有期徒刑以上之罪，為累
    犯，應依刑法第四十七條規定加重其刑，並與前述減輕部分，依法先加後減之。
    爰審酌被告智識、動機、手段、所生危害、犯後態度等一切情狀，量處如主文所
    示之刑，並諭知易科罰金之折算標準。
貳、無罪部分：
一、公訴意旨另以：被告甲○○嗣後未接獲該名「小林」之成年男子代辦之信用卡後
    ，明知該右開郵政劃撥帳戶之所存之一萬八千五百元係屬他人財物，因缺錢花用
    ，趁該詐騙集團未以提款卡轉出帳戶時，竟意圖為自己不法之所有，於九十年二
    月二十二日間，持身分證件至臺中市○○街一六三號國強郵局辦理掛失，同時以
    填寫提款單方式提領出一萬八千五百元，並將之侵吞入己，以供花用。因認被告
    另涉犯刑法第三百三十五條第一項侵占罪。
二、按犯罪事實應依證據認定之，無證據不得推定其犯罪事實，刑事訴訟法第一百五
    十四條定有明文。
三、訊據被告矢口否認有侵占之犯行，辯稱：伊去掛失該帳戶，因該帳戶伊已不用了
    ，所以順便作結清的動作，伊當時雖有領出該筆一萬八千五百元，惟其意在等小
    林打電話給伊時，伊再將該筆金額還給他等語。經查：被害人乙○○所匯入的四
    萬三千七百五十六元係於九十年二月七日匯入的，旋於同日即被領出，而被告領
    出之該一萬八千五百元，係於九十年二月二十日匯入的，則該筆一萬八千五百元
    之金額究係如何而來不得而知？是否就是綽號「小林」等犯罪集團之被害人匯入
    之金額，或是綽號「小林」自己的錢，或是其他來源均不得而知，而被告提供該
    帳戶給小林使用，其間如何約定，亦無從查知，在未有綽號「小林」之供述及被
    害人指述之情況下，本院認既無法查證，自應將此利益歸於被告，是被告所辯則
    應姑採信之，則被告所為與侵占之要件尚屬有間，不能證明被告犯罪，自應被告
    無罪之諭知。
據上論斷，應依刑事訴訟法第二百九十九條第一項前段、第三百條、第三百零一條第
一項，洗錢防制法第九條第一項，刑法第十一條前段、第三十條第二項、第四十七條
、第四十一條第一項前段，罰金罰鍰提高標準條例第二條，判決如主文。
中       華       民       國    九十二    年    七    月    二十三     日
                                      臺灣臺中地方法院刑事第三庭
                                          法  官   吳  進  發
右正本證明與原本無異。
如不服本判決，應於判決送達後十日內向本院提出上訴狀，上訴於臺灣高等法院臺中
分院( 須附繕本 )。
                                          書記官
中       華       民       國    九十二    年    七    月    二十四     日


司法院資訊處製作；財團法人民間司法改革基金會備份。
